ACORDAO-COMPLETO-2441601

ACÓRDÃO 8805/2021 ATA 21/2021 - PRIMEIRA CÂMARA

VISTOS, relatados e discutidos estes autos de admissão pela Empresa Brasileira de Serviços Hospitalares.
ACORDAM os ministros do Tribunal de Contas da União, reunidos em sessão da 1ª Câmara, ante as razões expostas pelo relator, em:
9.1. considerar legais e determinar o registro dos atos de admissão de Caroliny Gonçalves Rodrigues Meireles (51681/2020, peça 8) , Denissa Ferreira Gomes de Mesquita (51700/2020, peça 9) , Fernando Coutinho Pereira (50768/2020, peça 5) , Genisson da Silva Santos (50834/2020, peça 6) , Humberto de Oliveira Alves (50837/2020, peça 7) , Nilcéia Alexandre de Souza Oliveira (58828/2020, peça 11) , Sandra de Araújo Evangelista (42698/2020, peça 3) , Sônia Bentes dos Santos (34924/2020, peça 2) , Tatiane Dias de Oliveira (50688/2020, peça 4) e de Juliana Mara de Freitas Sena Mota (51735/2020, peça 10) .
9.2. encerrar e arquivar o presente processo.

Atos de admissão.

Primeira Câmara

3. Interessados: Caroliny Gonçalves Rodrigues Meireles (XXX.301.633-XX); Denissa Ferreira Gomes de Mesquita (XXX.155.593-XX); Fernando Coutinho Pereira (XXX.625.071-XX); Genisson da Silva Santos (XXX.503.714-XX); Humberto de Oliveira Alves (XXX.693.845-XX); Juliana Mara de Freitas Sena Mota (XXX.016.083-XX); Nilcéia Alexandre de Souza Oliveira (XXX.956.518-XX); Sandra de Araújo Evangelista (XXX.999.012-XX); Sônia Bentes dos Santos (XXX.230.602-XX); Tatiane Dias de Oliveira (XXX.051.284-XX).

13.1. Ministros presentes: Walton Alencar Rodrigues (Presidente), Vital do Rêgo e Jorge Oliveira.
13.2. Ministro-Substituto convocado: Augusto Sherman Cavalcanti.
13.3. Ministro-Substituto presente: Weder de Oliveira (Relator).

WEDER DE OLIVEIRA

Em exame, 10 (dez) atos de admissão emitidos pela Empresa Brasileira de Serviços Hospitalares (Ebserh) .
2. Em uníssono, a Secretaria de Fiscalização de Integridade de Atos e Pagamentos de Pessoal e de Benefícios Sociais (Sefip) [footnoteRef:2] pugna pela legalidade dos atos em exame, com a concordância parcial do MP/TCU, representado pelo procurador Júlio Marcelo de Oliveira[footnoteRef:3], que propõe a ilegalidade da admissão de Juliana Mara de Freitas Sena Mota[footnoteRef:4], nos termos a seguir:. [2:  Peças 13 e 14.]  [3:  Peça 15.]  [4:  Peça 10.] 
"Juliana Mara de Freitas Sena Mota foi admitida no emprego de Enfermeiro, com jornada semanal de 36 horas, a partir de 1º/10/2014 (peça 10) .
De acordo com as informações da RAIS, ano de referência 2019, verifica-se que ela possui três vínculos registrados, todos sem data de desligamento.
	Razão Social do Estabelecimento
	Ocupação
	Admissão
	Hora/
Semana

	Empresa Brasileira de Serviços Hospitalares (CLT) 
	Enfermeiro
	01/10/2014
	36*

	Secretaria da Saúde (RPPS) 
	Dirigente do Serviço Público Estadual e Distrital
	17/11/2010
	20

	Iplanfor (servidor público não efetivo, demissível ad nutum) 
	Dirigente do Serviço Público Municipal**
	12/01/2018
	44

		Total
	100

	* No ato e-Pessoal constam 36 horas. Na RAIS, 40 horas.
** No Portal www.fortaleza.ce.gov.br, Diretoria de Articulação e Integração de Políticas.

No caso vertente, há acumulação tripla de cargos e empregos públicos, por parte da interessada, com jornada de 100 horas semanais.
Nos termos dos incisos XVI, alínea 'c', e XVII do art. 37 da Constituição Federal/1988 é admitida, desde que haja compatibilidade de horários, a acumulação de apenas dois cargos ou empregos públicos, privativos de profissionais de saúde:
XVI - é vedada a acumulação remunerada de cargos públicos, exceto, quando houver compatibilidade de horários, observado em qualquer caso o disposto no inciso XI: (Redação dada pela Emenda Constitucional nº 19, de 1998) 
a) a de dois cargos de professor; (Redação dada pela Emenda Constitucional nº 19, de 1998) 
b) a de um cargo de professor com outro técnico ou científico; (Redação dada pela Emenda Constitucional nº 19, de 1998) 
c) a de dois cargos ou empregos privativos de profissionais de saúde, com profissões regulamentadas; (Redação dada pela Emenda Constitucional nº 34, de 2001) 
XVII - a proibição de acumular estende-se a empregos e funções e abrange autarquias, fundações, empresas públicas, sociedades de economia mista, suas subsidiárias, e sociedades controladas, direta ou indiretamente, pelo poder público; (Redação dada pela Emenda Constitucional nº 19, de 1998) 
A questão de fundo dos presentes autos foi enfrentada pelo Supremo Tribunal Federal em diversas oportunidades, sendo pacífica a sua jurisprudência quanto à impossibilidade de acumulação tríplice de vencimentos ou proventos. Tanto que, nos autos do Recurso Extraordinário com Agravo, ARE 848.993, com repercussão geral reconhecida, o STF deu provimento ao recurso interposto pelo Estado de Minas Gerais para reformar o acórdão do Tribunal de Justiça/MG e vedar a tripla acumulação.
Nessa linha de entendimento, a decisão proferida pela Segunda Turma do STF, no âmbito do RE 381.204/RS, apreciado em 11.10.2005, cujo sumário dispõe:
CONSTITUCIONAL. ADMINISTRATIVO. SERVIDOR PÚBLICO. PROFESSOR. TRIPLA ACUMULAÇÃO DE CARGOS. INVIABILIDADE. TRANSCURSO DE GRANDE PERÍODO DE TEMPO. IRRELEVÂNCIA. DIREITO ADQUIRIDO. INEXISTÊNCIA.
1. Esta Corte já afirmou ser inviável a tripla acumulação de cargos públicos. Precedentes: RE 141.376 e AI 419.426-AgR.
2. Sob a égide da Constituição anterior, o Plenário desta Corte, ao julgar o RE 101.126, assentou que "as fundações instituídas pelo Poder Público, que assumem a gestão de serviço estatal e se submetem a regime administrativo previsto, nos Estados-membros, por leis estaduais são fundações de direito público, e, portanto, pessoas jurídicas de direito público". Por isso, aplica-se a elas a proibição de acumulação indevida de cargos.
3. Esta Corte rejeita a chamada "teoria do fato consumado". Precedente: RE 120.893-AgR.
4. Incidência da primeira parte da Súmula STF nº 473: "a administração pode anular seus próprios atos, quando eivados de vícios que os tornam ilegais, porque deles não se originam direitos".
5. O direito adquirido e o decurso de longo tempo não podem ser opostos quanto se tratar de manifesta contrariedade à Constituição. 6. Recurso extraordinário conhecido e provido.
Decisão
A Turma, por votação unânime, conheceu do recurso extraordinário e lhe deu parcial provimento, nos termos do voto da Relatora. Ausentes, justificadamente, neste julgamento, os Senhores Ministros Carlos Velloso e Joaquim Barbosa. 2ª. Turma, 11.10.2005.
A vedação em questão alcança os empregos públicos, conforme se extrai do RE 376.601/RS, de relatoria do Ministro Joaquim Barbosa:
O Tribunal a quo, analisando as provas dos autos, concluiu que o Grupo Hospitalar Conceição S/A detém a natureza jurídica de sociedade de economia mista e que " (...) o impetrante, como empregado do Hospital Nossa Senhora da Conceição S/A, passou a ser remunerado pelo Poder Público, incidindo na cumulação vedada, em violação à regra constitucional." (fls. 136) . Ora, resta claro que uma eventual modificação desse entendimento implica, necessariamente, o reexame dos fatos e provas que fundamentaram as conclusões do acórdão recorrido. Isso inviabiliza o processamento do recurso, ante a vedação contida no enunciado da Súmula 279 desta Corte.
Ademais, a jurisprudência desta Corte é firme no sentido da vedação da tripla acumulação de cargos públicos (RE 381.204, rel. min. Ellen Gracie, DJ 11.11.2005) .
O ato foi encaminhado pelo controle interno em 29/8/2020, de modo que pode ser apreciado por este Tribunal, pois não houve o decurso do prazo de cinco anos fixado pelo Supremo Tribunal Federal, no âmbito do RE 636.553, para a apreciação de atos da espécie, por parte do Tribunal de Contas da União.
Com essas considerações, o Ministério Público de Contas manifesta-se pela ilegalidade da admissão de Juliana Mara de Freitas Sena Mota (peça 10) e sugere:
a) determinar ao órgão de origem que adote as medidas administrativas necessárias ao exercício da opção, por parte da interessada, em relação aos cargos/empregos que considerar mais vantajosos, admitida a acumulação de apenas dois deles, desde que ambos sejam comprovadamente privativos de profissionais de saúde e haja compatibilidade de horários;
b) esclarecer à unidade jurisdicionada que emita novo ato em favor da interessada, em caso de opção pelo emprego ora tido por ilegal;
c) determinar à Secretaria de Fiscalização de Pessoal que monitore o cumprimento destas determinações.
Quanto aos demais atos em exame, aquiesce à proposta oferecida nos autos pela unidade técnica."
É o relatório.

não há.

Procurador Júlio Marcelo de Oliveira.

ATOS DE ADMISSÃO. LEGALIDADE. ACUMULAÇÃO TRIPLA DE CARGOS E EMPREGOS PÚBLICOS EM DATA POSTERIOR À ADMISSÃO DE UM ATO EM ANÁLISE. JORNADA DE 100 (CEM) HORAS SEMANAIS. VEDAÇÃO. ART. 37, XVI, "C", XVII DA CONSTITUIÇÃO FEDERAL/1988. ORDEM.

ATOS DE ADMISSÃO (ADS)

Secretaria de Fiscalização de Integridade de Atos e Pagamentos de Pessoal e de Benefícios Sociais (Sefip).

Trata-se do exame de dez atos de admissão emitidos pela Empresa Brasileira de Serviços Hospitalares (Ebserh) .
2. A Secretaria de Fiscalização de Integridade de Atos e Pagamentos de Pessoal e de Benefícios Sociais (Sefip) propõe a legalidade de todos os atos.
3. O MP/TCU concorda com a unidade instrutiva, com exceção da admissão de Juliana Mara de Freitas Sena Mota (51735/2020, peça 10) , tendo em vista que constatou "acumulação tripla de cargos e empregos públicos, por parte da interessada, com jornada de 100 horas", conforme quadro a seguir:
	Razão Social do Estabelecimento
	Ocupação
	Admissão
	Hora/
Semana

	Empresa Brasileira de Serviços Hospitalares (CLT) 
	Enfermeiro
	1º/10/2014
	36*

	Secretaria da Saúde (RPPS) 
	Dirigente do Serviço Público Estadual e Distrital
	17/11/2010
	20

	Iplanfor (servidor público não efetivo, demissível ad nutum) 
	Dirigente do Serviço Público Municipal**
	12/1/2018
	44

		Total
	100

	* No ato e-Pessoal constam 36 horas. Na RAIS, 40 horas.
** No Portal www.fortaleza.ce.gov.br, Diretoria de Articulação e Integração de Políticas.

4. Acolho as propostas convergentes pela legalidade dos atos acostados às peças 2 a 9 e 11, bem como incorporo às minhas razões de decidir a proposta pela ilegalidade da admissão acostada à peça 10, ofertada pelo MP/TCU.
II
5. Os atos de Caroliny Gonçalves Rodrigues Meireles (51681/2020, peça 8) , Denissa Ferreira Gomes de Mesquita (51700/2020, peça 9) , Fernando Coutinho Pereira (50768/2020, peça 5) , Genisson da Silva Santos (50834/2020, peça 6) , Humberto de Oliveira Alves (50837/2020, peça 7) , Nilcéia Alexandre de Souza Oliveira (58828/2020, peça 11) , Sandra de Araújo Evangelista (42698/2020, peça 3) , Sônia Bentes dos Santos (34924/2020, peça 2) , Tatiane Dias de Oliveira (50688/2020, peça 4) devem ser considerados legais com determinação de registro.
6. Como se extrai do quadro elaborado pelo MP/TCU, Juliana Mara de Freitas Sena Mota (51735/2020, peça 10) foi admitida no cargo, cujo ato ora se examina, em 1º/10/2014, quando já exercia o cargo de dirigente do serviço público na Secretaria da Saúde do Distrito Federal, ocupada desde 17/11/2010, e passou a incorrer em acumulação tripla, notadamente ilegal, em 12/1/2018.
7. As 60 horas referente aos dois cargos ocupados em 1º/10/2014 não eram, ao menos em princípio, impedimento para que a interessada exercesse suas funções nas duas unidades de saúde. É essa a jurisprudência do Tribunal, a seguir reproduzida.
"Bem se sabe que o TCU tem adotado a jornada semanal de 60 horas como presunção legal relativa sobre a compatibilidade de horários no exercício cumulativo de funções públicas, podendo o interessado demonstrar, contudo, que subsistiria a necessária compatibilidade de horários, a despeito de laborar em período superior a esse parâmetro temporal (v.g.: Acórdão 6125/2017-TCU-Segunda Câmara e 10877/2018-2ª Câmara) ". Acórdão 10877/2018-TCU-Segunda Câmara.
8. Por isso, no momento da admissão no cargo ora analisado, não se vislumbra ilegalidade na acumulação.
9. A irregularidade identificada pelo MP/TCU, tríplice acumulação, só veio ocorrer em 12/1/2018, quando a servidora assumiu cargo não efetivo no Instituto de Planejamento de Fortaleza (Iplanfor) .
10. A acumulação tríplice não encontra guarida na jurisprudência dominante desta Corte, uma vez que a própria Constituição Federal/1988 a limita a apenas dois cargos (art. 37, XVI, "c", e XVII) e desde que haja compatibilidade de horários.
11. Nesse sentido, cito os acórdãos 10866/2020, 3759/2019, 2232/2019 e 1720/2015-TCU-1ª Câmara, e 11165/2020, 7479/2015 e 3404/2011-TCU-2ª Câmara.
12. A despeito da legalidade do ato, a Sefip deve verificar a atual situação da interessada e, se comprovado que a acumulação tripla persiste, por meio de procedimento próprio, adotar as providências no sentido de propor o enquadramento aos limites máximos do mandamento constitucional.
Diante do exposto, manifesto-me pela aprovação do acórdão que ora submeto à apreciação deste Colegiado.
TCU, Sala das Sessões, em 22 de junho de 2021.
Weder de Oliveira
Relator